臺灣士林地方法院民事判決　　　　　　 93年度重訴字第163號
原　　　告　壬○○
　　　　　　丙○○
　　　　　　丁○○
　　　　　　己○○
　　　　　　戊○○
　　　　　　庚○○
　　　　　　辛○○　　兼共同.
共　　　同
訴訟代理人　顏廷鈺律師
　　　　　　江仁成律師
　　　　　　陳麗增律師
被　　　告　戌○○
　　　　　　酉○○○
　　　　　　未○○
　　　　　　卯○○○
　　　　　　午○○
　　　　　　巳○○
　　　　　　寅○○
上　一　人
法定代理人　申○○
　　　　　　卯○○○
共　　　同
訴訟代理人　張玲綺律師
受　告知人　子○○
　　　　　　癸○○
　　　　　　乙○○
　　　　　　丑○○
上列當事人間請求遷讓房屋及土地等事件，本院於94年7 月21日
言詞辯論終結，判決如下：
    主  文
被告應自坐落臺北市○○區市○段三小段535 地號之土地，及其
上門牌號碼臺北市○○○路220 巷17號建物如附圖所示Ａ、Ｂ部
分遷出，並將上開建物及土地返還原告。
訴訟費用由被告負擔。
本判決於原告以新臺幣佰貳拾壹萬元為被告供擔保後，得假執
行；但被告如以新臺幣玖佰陸拾壹萬捌仟捌佰元為原告預供擔保
，免為假執行。
    事實及理由
一、按當事人得於訴訟繫屬中，將訴訟告知於因自己敗訴而有法
    律上利害關係之第三人；受告知人不為參加或參加逾時者，
    視為於得行參加時已參加於訴訟，準用民事訴訟法第63條之
    規定，同法第65條、67條分別定有明文。被告聲請對訴外人
    子○○、癸○○、乙○○、丑○○告知訴訟，經查本件原告
    請求被告遷讓並返還門牌號碼臺北市○○○路220 巷17號之
    建物及其坐落基地，關於被告是否藉由被告戌○○向訴外人
    柯明鐵承租房屋，屬有權占有上開建物，為本件訴訟應審究
    之爭點（詳如下述協議簡化之爭點），且訴外人柯明鐵已死
    亡，訴外人子○○、癸○○、乙○○、丑○○（下稱子○○
    等4 人）應均為柯明鐵之繼承人，倘本件訴訟因認被告無權
    占有而敗訴，訴外人柯明鐵之繼承人可能對被告戌○○未盡
    其租賃契約應負之給付義務，則本件訴訟結果對子○○等4
    人顯有法律上之利害關係，被告之聲請於法相合，爰依法列
    為受告知訴訟人，先予敘明。次按訴狀送達後，原告不得將
    原訴變更或追加他訴，但被告同意者，不在此限。被告於訴
    之變更或追加無異議，而為本案之言詞辯論者，視為同意變
    更或追加，民事訴訟法第255 條第1 項第1 款、第2 項定有
    明文。本件原告起訴時訴之聲明為「被告應自坐落臺北市○
    ○區市○段三小段535 地號土地，及其上門牌號碼臺北市○
    ○○路220 巷17號之建物遷出，並將上開土地及建物返還原
    告」。嗣於訴狀送達後之民國93年10月20日言詞辯論期日，
    當庭變更訴之聲明為「被告應自坐落臺北市○○區市○段三
    小段535 地號土地（下稱系爭基地），及其上門牌號碼臺北
    市○○○路220 巷17號之建物，如附圖所示Ａ、Ｂ部分（下
    稱系爭房屋）遷出，並將上開建物及基地返還原告」。被告
    於訴之變更無異議而為本案言詞辯論，視為同意變更，揆諸
    前揭法條規定，原告上開訴之變更，應予准許，又以敘明。
二、本件原告主張：系爭房屋及基地原為訴外人即原告之父柯堯
    銓所有，後柯堯銓於72年2 月10日死亡，即由原告七人共同
    繼承，基地部分並已辦妥遺產分割登記而為原告分別共有。
    被告共同無權占有系爭房屋與基地，爰依民法第767 條規定
    之物上請求權，訴請被告應自系爭房屋及基地遷出，並將系
    爭房屋與基地返還原告等語。並聲明：(一)如主文第1 項所示
    。(二)原告願供擔保，請准宣告假執行。
三、被告則以：(一)系爭房屋連同隔鄰門牌號碼臺北市○○○路22
    0 巷7 、9 、11、13號（下各稱隔鄰7 、9 、11、13號房屋
    ）合計5 間房屋，與系爭基地及同小段536 號之2 筆土地，
    在日據時期原為日人澀谷嘉助所有，由原告被繼承人柯堯銓
    之父柯錦津所購買，惟當時除隔鄰7 、9 、11、13號房屋及
    其等坐落基地已移轉訴外人柯錦津所有外，系爭房屋及系爭
    基土地均未完成移轉登記。臺灣光復後，系爭房屋及基地並
    由臺灣省公產管理處（後改為臺灣省政府財政廳）接管。訴
    外人柯錦津於42年間死亡後，柯錦津之7 名子女：柯堯銓、
    柯震勝、柯明鐵、子○○、癸○○（以上5 人，下稱柯堯銓
    等5 子）、丑○○與柯也好等人（下稱柯堯銓等7 名子女）
    至47年12月27日，才將隔鄰7 、9 、11、13號等4 間房屋辦
    妥繼承登記；同日，並由臺灣省公產管理機關將此4 間房屋
    坐落之基地，以出售之原因，移轉登記予柯堯銓等7 名子女
    分別共有，應有部分各7 分之1 。至於系爭房屋及基地則於
    47年3 月31日，由原告之被繼承人柯堯銓以
    表柯家向臺灣省政府財產廳申購，並於同年4 月30日完成所
    有權移轉登記。但訴外人柯錦津在其死亡以前，即已將前述
    自日人澀谷嘉助處購買之5 間房屋，按附表所示之方式，分
    配予柯堯銓等5 子各自管理使用，期間長達數十年之久。是
    故，柯堯銓等5 兄弟間，就前述5 間房屋，應有分管及交換
    使用契約存在。因此，系爭房屋雖登記為原告之被繼承人柯
    堯銓所有，然實際管理使用權人向為訴外人柯明鐵，柯堯銓
    所能管理使用者，係隔鄰11號房屋，其2 人間就系爭房屋與
    隔鄰11號房屋存在互為交換使用之租賃關係。此租賃關係在
    柯堯銓死亡後，即應由原告所繼承。至於被告共同居住系爭
    房屋，是因被告戌○○與其弟高萬華於52年間共同向訴外人
    柯明鐵所承租，並於55年間，由被告戌○○偕其餘被告等一
    家人正式
    華代表其兄弟2 人與柯明鐵簽立書面租賃契約。租約簽訂當
    時，訴外人柯明鐵即向被告戌○○借款新臺幣（下同）130,
    000 元，以押租金之名義載於租約之內，後柯明鐵更陸續向
    被告戌○○借款共320,000 元，合計達450,000 元之借款，
    均未收取利息，雙方遂約定以借款利息代租金之支付。系爭
    租賃契約租期屆滿後，雖未再以書面續約，但該租賃契約已
    變更為不定期租賃。在柯明鐵於73年10月29日死亡後，原告
    未終止其與柯明鐵繼承人間關於房屋交換使用之租賃契約以
    前，或者，柯明鐵之繼承人未清償柯明鐵前對被告戌○○所
    負借款債務以前，被告均有權繼續居住系爭房屋等語置辯。
    並聲明：(一)原告之訴駁回。(二)如受不利判決，願供擔保請准
    宣告免為假執行。
四、經查，兩造不爭執如下所列之事實：
（一）系爭房屋及基地均為原告共有，現為被告7 人共同占有使
      用，其中被告戌○○自民國55年起即居住於系爭房屋。
（二）原告並未繼承訴外人柯明鐵任何權利義務。
（三）前述（一）之事實，且有土地及建物登記謄本各1 份在卷
      可按（見本院卷第15-16 頁；第142 頁），並經本院受命
      法官於準備程序會同臺北市建成地政事務所測量人員履勘
      現場，就被告占有使用系爭房屋之情勘驗屬實，並囑託測
      量人員測量被告占有系爭房屋之面積明確，有本院勘驗筆
      錄及臺北市建成地政事務所測繪之土地複丈成果圖附卷供
      參（見本院卷第65-67 頁；第72-73 頁），均堪認為真實
      。
五、本件經依民事訴訟法第270 條之1 第1 項第3 款規定，整理
    並協議簡化爭點後，兩造同意協議簡化後之爭點為：
（一）被告戌○○是否於59年間，與訴外人高萬華共同向訴外人
      柯明鐵承租系爭房屋，嗣租期屆滿後，成為不定期租賃關
      係？
（二）訴外人柯明鐵是否曾向被告戌○○借款，雙方並約定以借
      款之利息抵付系爭房屋之租金？
（三）訴外人柯明鐵有無出租系爭房屋之權利？（即柯堯銓等5
      子之間，是否就系爭房屋與隔鄰7 、9 、11、13號房屋間
      達成由5 兄弟各管理一間房屋之協議，其中柯明鐵管理使
      用系爭房屋，柯堯銓管理使用隔鄰11號房屋？如上開答案
      為肯定，柯明鐵是否即有出租系爭房屋之權利？）
六、茲就前開爭點，析述本院得心證之理由如下：
（一）關於被告戌○○是否於59年間，與訴外人高萬華共同向訴
      外人柯明鐵承租系爭房屋部分：
      按以無權占有為原因，請求返還所有物之訴，被告對原告
      就其物有所有權存在之事實無爭執，而僅以非無權占有為
      抗辯者，原告於被告無權占有之事實，無舉證責任；被告
      應就其取得占有係有正當權源之事實證明之。經查：
      1.被告辯稱被告戌○○與訴外人高萬華共同向訴外人柯明
        鐵承租系爭房屋，並由訴外人高萬華代表其兄弟2 人與
        訴外人柯明鐵簽訂租賃契約云云，固提出系爭房屋租賃
        契約影本為證（見本院卷第45 -46頁），惟本院遍查卷
        附該租賃契約影本之記載，系爭房屋承租人僅訴外人高
        萬華一人，約中並無任何足以表示高萬華兼有代理被告
        戌○○向訴外人柯明鐵承租系爭房屋之文句，已難據以
        認定被告戌○○有授權訴外人高萬華代理共同向訴外人
        柯明鐵承租系爭房屋之事實。
      2.至於前開房屋租賃契約末尾「批明」處固記載：「(三)本
        約成立同時乙方給付新臺幣壹拾萬元正與甲方作為押
        租金但無利息計算。俟屆期滿乙方將租賃物全部遷讓交
        還甲方時，甲方得隨即將押租金悉數退還與乙方各無異
        議。」、「甲方本日收到押租金新臺幣壹拾萬元。」
        等語，被告並據以辯稱：該押租金為訴外人柯明鐵簽約
        當場收受被告戌○○貸與之款項，是由被告戌○○所提
        供，雙方並約定以此借款所生利息抵付租金云云，惟倘
        如被告所辯為真，被告戌○○於簽約當時既然在場交付
        借款予訴外人柯明鐵，並願以其個人提供之貸款所生利
        息，為其與高萬華2人一併抵付租金，為何不直接在系
        爭租約內將共同承租之意旨載明，復簽名於其上以徵明
        確，反而單獨由訴外人高萬華具名為承租人，更不記載
        代理被告戌○○簽訂租約之意旨？再者，租約中對此押
        租金附帶借款之性質，與借款所生利息得以抵付租金之
        安排，何以竟隻字未提？尤其被告自承房屋租約係由訴
        外人潘雙成代書所擬，彼對受任代擬書面契約之目的即
        藉由其專業使租約權利義務關係明確、安定化不可能不
        知；又依卷存之被告戌○○
        35 頁）， 其為23年7 月1 日出生，在59年6 月8 日租
        約簽訂當時，已年近36歲，衡情其智識程度、社會歷練
        或對一般經濟事務之判斷、處理能力，均堪稱成熟，以
        系爭房屋當時原約定租金不過500 元（見卷附系爭租約
        影本第3 條），被告戌○○貸出之金額高達1 3 0,000
        元，衡之以59年間之幣值，該借款金額顯非微薄，擬約
        之代書或被告戌○○自己竟全未思及將戌○○承租人地
        位或借款抵租等重要權利義務形諸於明文，此與締約之
        常情實大相違背，殊難信被告上開所辯為真。
      3.至又證人即居住在系爭房屋隔鄰15弄3號50餘年之甲○
        ○到庭證稱：被告戌○○一家人4 、50年前即搬來系爭
        房屋；伊知道戌○○有和他一位兄弟叫「阿糾」（臺語
        諧音）一起搬進去系爭房屋住，後來阿糾搬走，現在沒
        有住那邊等語；而居住系爭房屋對面巷子4 、50年之鄰
        房屋一節為肯定之證言，但綜上證述至多均僅能證明被
        告一家人在4 、50年前即與綽號「阿糾」之高萬華一同
        搬至系爭房屋居住，然長久居住占用之事實，並不等同
        於其占有具合法權源，另被告與高萬華既屬親兄弟，其
        等入住房屋究基於與高萬華間之內部關係，或在外部關
        係上確有系爭房屋之租賃權，亦屬不明，倘無其他證據
        足佐被告戌○○確為承租人之事實，自難因證人前開證
        述情節，即遽認被告戌○○有與高萬華共同向柯明鐵承
        租系爭房屋。
      4.至被告另舉訴外人柯明鐵在60年間，向被告戌○○陸續
        借款共320,000元之借條影本共四紙，並引證人辰○○
        ○所證訴外人柯明鐵有向被告戌○○借生活費或酒錢等
        語，不過能佐證訴外人柯明鐵確曾向被告戌○○借款之
        事實，與被告辯稱被告戌○○有向柯明鐵承租系爭房屋
        ，並曾約定以借款利息抵租之情，仍屬有間，亦無從為
        被告有利之認定。
      5.綜上所述，被告辯稱被告戌○○與高萬華為共同承租人
        ，由訴外人高萬華代表其2 人於59年間向訴外人柯明鐵
        承租系爭房屋云云，就其已提出之租賃契約、借條，或
        經本院傳訊到場證述之證人所證各節，均未能證明其所
        辯為真，且就所辯被告戌○○是由訴外人高萬華代表簽
        訂租約一事，更與常情相悖，顯不足採。揆諸前揭關於
        無權占有舉證責任之說明，被告因不能證明其就系爭房
        屋有租賃權源存在，原告主張被告無權占有系爭房屋及
        基地，即屬可採。至另被告聲請本院傳訊證人高萬華，
        或至證人周萬壽所在地訊問，乃用以證明被告戌○○是
        調查並為被告有利之證述，亦難解此辯詞反諸常情之疑
        ，爰認無調查之必要，附此敘明。
（二）按所有人對於無權占有其所有物者，得請求返還之；對於
      妨害其所有權者，得請求除去之。民法第767 條定有明文
      。本件被告占用原告所有之系爭房屋及基地既屬無權占有
      ，則原告依民法第767 條所有物排除侵害與返還請求權，
      訴請被告自系爭房屋及基地遷出，並將系爭房屋與基地返
      還原告，於法有據，應予准許。
（三）本院依前開爭點之結論，已足判定原告請求被告遷出、返
      還系爭房屋及基地為有理由，則本件關於訴外人柯明鐵是
      否曾向被告戌○○借款，並約定以借款之利息抵付系爭房
      屋之租金，或訴外人柯明鐵有無出租系爭房屋之權利等其
      他爭點，與本件判決結果已不生影響，自無論斷之必要，
      再以敘明。
七、本件兩造均陳明願供擔保，分別聲請假執行或免為假執行，
    經核尚無不合，爰分別酌定相當擔保金額准許之。
八、本件判決基礎已臻明確，兩造其餘之攻擊防禦方法及訴訟資
    料經本院審酌後，核與判決不生影響，無逐一論列之必要，
    併此敘明。
九、據上論結，本件原告之訴為有理由，依民事訴訟法第78條、
    第390條第2 項、第392 條，判決如主文。
中　　華　　民　　國　　94　　年　　8 　　月　　4 　　日
                  民事第二庭  審判長法  官  陳介源
                                    法　官  王怡雯
                                    法　官  梁哲瑋
以上正本證明與原本無異。
如對本判決上訴，應於判決送達後20日內向本院提出上訴狀。
中　　華　　民　　國　　94　　年　　8 　　月　　12　　日
                                    書記官  林豐圃
附表：
┌──┬─────────────┬─────────┐
│編號│5間房屋之門牌號碼         │管理使用權人      │
│    │                          │（柯錦津之子）    │
├──┼─────────────┼─────────┤
│ 1  │臺北市○○○路220 巷7號   │子○○            │
├──┼─────────────┼─────────┤
│ 2  │臺北市○○○路220 巷9號   │柯震勝            │
├──┼─────────────┼─────────┤
│ 3  │臺北市○○○路220 巷11號  │柯堯銓            │
│    │                          │（即原告被繼承人）│
├──┼─────────────┼─────────┤
│ 4  │臺北市○○○路220 巷13號  │癸○○            │
├──┼─────────────┼─────────┤
│ 5  │臺北市○○○路220 巷17號  │柯明鐵            │
│    │（即系爭房屋）            │                  │
└──┴─────────────┴─────────┘
